【裁判字號】    95,台上,6037
【裁判日期】    951108
【裁判案由】    傷害致人於死
【裁判全文】
最高法院刑事判決            九十五年度台上字第六０三七號
上  訴  人  台灣高等法院台南分院檢察署檢察官
被      告  甲○○
上列上訴人因被告傷害致人於死案件，不服台灣高等法院台南分
院中華民國九十二年十二月二十四日第二審判決（九十二年度上
訴字第九五六號，起訴案號：台灣台南地方法院檢察署九十年度
偵字第四五四三號、第四五五二號），提起上訴，本院判決如下
：
    主  文
原判決撤銷，發回台灣高等法院台南分院。
    理  由
本件原判決以公訴意旨略稱：被告甲○○與吳再元原係朋友，常
在一起飲酒聊天，民國九十年四月十二日十四時許，被告與吳再
元、黃明正、林世文等人，在台南市○○路九一八巷一號之三對
面廢棄空屋一樓停車場，一起飲酒吃東西，被告與吳再元因細故
發生爭執，被告竟憤而基於傷害之犯意持地上棄置之角棍，連續
毆打吳再元，被告明知吳再元之身體狀況甚差，若毆打吳再元，
可能造成吳再元死亡，惟被告因氣憤難耐，竟連續以角棍毆打吳
再元之身體及頭部致吳再元受有左下唇搓裂傷，左下顎數條刮痕
、瘀痕、右上臂側瘀痕、右大腿瘀痕、右小腿瘀痕、左大腿瘀痕
、左小腿瘀痕等多處傷痕（傷害部分未據告訴）。被告洩憤完畢
始離去，吳再元自行上樓睡覺，惟因吳再元之身體狀況差，本身
患有脂肪肝，且正常肝臟細胞殘存不到百分之二十，又有心臟血
管疾病、冠狀動脈阻塞等現象。吳再元遭被告毆打致頭部受傷後
，影響體液回流到血管，形成腦水腫，於數小時後不治死亡，嗣
於九十年四月十三日十四時許，為人發現報警，警方報請檢察官
相驗後，經循線追查，發現被告涉嫌，被告於九十年四月十三日
十九時，主動向警方投案，因認被告涉有刑法第二百七十七條第
二項傷害致人於死罪嫌云云。惟經審理結果，認為不能證明被告
犯罪，乃維持第一審諭知被告無罪之判決，駁回檢察官在第二審
之上訴。固非無見。
惟查：(一)審理事實之法院，對於被告有利及不利之證據，應一律
注意，詳為調查，綜合全案證據資料，本於經驗法則以定其取捨
，並將取捨證據及得心證之理由於判決內詳為說明。故證據雖已
調查而其內容尚未明瞭者，即與未經調查無異，仍難遽為被告有
利或不利之認定。如遽行判決，即屬刑事訴訟法第三百七十九條
第十款所稱之當然違背法令。本件原判決引述法務部法醫研究所
三次鑑定意見，均認被害人吳再元之死亡與其肝功能不好，有最
大之關係。依該所第一次鑑定意見書所載，被害人吳再元之肝正
常細胞殘存不到百分之二十，認為只要有外力為他人所形成之傷
害，則本件需考慮為他殺。復依證人林世文於第一審證稱：「被
告甲○○是拿角棍打吳再元之背部一下，再打他胸腹部六、七下
」，及證人黃明正於第一審證稱：「被告甲○○是拿角棍打吳再
元朝其腹部背部毆打，前後加起來共打十幾下，用力普通，所以
打了十幾下角棍才斷」等語。則被害人吳再元之腹部至少遭被告
毆打六、七次以上。在被害人吳再元之肝正常細胞殘存不到百分
之二十之情形下，其腹部至少為被告毆打六、七次以上，對其肝
功能已不好之情形，是否會使其肝功能更加惡化，而引起被害人
吳再元腦水腫，並導致其死亡，原審對此未進一步請鑑定機關詳
加鑑定，即認定被害人吳再元因腦水腫死亡，與被告之毆打行為
無關云云，有應於審判期日調查之證據而未予調查之違法。(二)原
判決於理由五之（五）引述法務部法醫研究所第一次鑑定書載：
被害人吳再元頭皮無明顯外傷，解剖發現頭頸部鈍傷，惟又記載
頸部出血需考慮為內臟屍斑，故尚無證據證明被害人吳再元頭部
有外傷云云。惟於理由五之（二）所引該所第二次鑑定即九十一
年二月十五日法醫理字第０九一００００四一四號函，卻明確記
載「死者頭部有輕微外傷」等語。就被害人吳再元頭部究竟有無
外傷，上開二次鑑定內容顯有矛盾，原審竟未詳予究明。再該所
第三次之鑑定即九十二年三月六日法醫理字０九一０００四三０
一號函所載：「……該木棍質輕無法造成重傷害，需考慮跌倒所
造成之傷害（即左下唇即左下顎之傷害），故與死者之死亡不相
關，其死亡之方式應為意外」云云，資為有利於被告之依據。惟
依證人黃明正、林世文於第一審明確證稱，被害人吳再元遭被告
毆打後，並無跌倒之情形。因此法務部法醫研究所上開第三次之
鑑定意見，認被害人吳再元之死亡，需考慮跌倒所造成，有無何
依據，該鑑定內容對此並未說明其憑據，原審亦未詳加調查，遽
以該第三次鑑定意見為本件判決之依據，顯有證據調查未盡之違
誤。以上或為上訴意旨所指摘，或為本院得依職權調查之事項，
應認原判決有撤銷發回更審之原因。
據上論結，應依刑事訴訟法第三百九十七條、第四百零一條，判
決如主文。
中    華    民    國  九十五  年   十一   月    八    日
                      最高法院刑事第十庭
                          審判長法官  洪  清  江
                                法官  石  木  欽
                                法官  李  伯  道
                                法官  林  勤  純
                                法官  陳  晴  教
      本件正本證明與原本無異
                                      書  記  官
中    華    民    國  九十五  年   十一   月   十三   日
                                                      j


司法院資訊處製作；財團法人民間司法改革基金會備份。
